臺灣高等法院刑事判決　　　　　　　　93年度上易字第2046號
上　訴　人
即 被 告　甲○○
上列上訴人因妨害名譽案件，不服臺灣臺北地方法院九十三年度
易字第一一○六號，中華民國九十三年九月二十二日第一審判決
（起訴案號：臺灣臺北地方法院檢察署九十三年度偵字第一二一
四四號），提起上訴，本院判決如左：
    主  文
原判決撤銷。
甲○○無罪。
    理  由
一、公訴意旨略以：甲○○係台北市中山區力行里里長，因同里
    里民乙○○於民國（下同）九十三年二月間，多次在位於台
    北市○○區○○里○○路四十五巷內「朱崙公園」及附近馬
    路上，懸掛載有呼籲里民罷免里長甲○○之連署行動等為內
    容之看板，但未載具體事由，甲○○遂於同年三月二日，寄
    交內容為要求乙○○於七日內說明罷免里長之動機、事實、
    理由及證據之存證信函，嗣乙○○果回函甲○○，然甲○○
    認乙○○之覆函未具體說明罷免里長之動機及理由等，竟基
    於意圖散布於眾之妨害名譽犯意，於同年三月八日至同年月
    十一日間某日、時，在上揭乙○○之回覆函上書寫「挺扁後
    援會」、「李登輝學校」、「有你胡扯，會幫倒忙」等文字
    加以指摘，再將之張貼在上揭台北市○○區○○里○○路四
    十五巷內「朱崙公園」佈告欄上，而足以毀損乙○○之名譽
    等情，經乙○○提起告訴，因認甲○○涉犯刑法第三百十條
    第二項、第一項散布文字誹謗罪嫌云云。
二、按犯罪事實應依證據認定之，此所謂之證據係指足以證明被
    告確有犯罪意思及行為之積極證據，且必須適合於被告犯罪
    事實之證明，始得採為斷罪之資料，最高法院六十九年台上
    字第四九一三號判例可參。又行為人以善意發表言論，而係
    出因自衛、自辯或係對於可受公評之事，而為適當之評論者
    ，均為不罰，刑法第三百十一條第一款、第三款各定有明文
    。
三、本件公訴人認被告甲○○涉有上開誹謗罪嫌，無非以上開事
    實已據告訴人乙○○指訴，復經被告供陳，且有被告在朱崙
    公園張貼布告照片五張足佐等為主要論據。然訊據被告堅決
    否認有誹謗犯意，並辯稱：本件係告訴人乙○○先在朱崙公
    園及路邊張貼要罷免里長（指被告）之文告，伊乃發寄存證
    信函要求說明罷免之原因、理由，告訴人回函則答非所問，
    伊始在告訴人回函上加註前開「挺扁後援會」‧‧‧等文字
    ，並將雙方之函文一併公布張貼在朱崙公園里民公告板上，
    目的在求公眾評論，並無誹謗意思等語。
四、經查：本件緣起於告訴人乙○○於九十三年二月下旬，並無
    預告，即在台北市力行里之朱崙公園，及遼寧街等處張貼公
    告，其內容略稱：力行里頭家站起來，罷免甲○○里長連署
    行動、三月一日在朱崙公園連署等語；被告發覺後乃具存證
    信函寄乙○○，詢以為何要發動罷免，原因何在，希於七日
    內回覆；結果乙○○之復函並未述明進行罷免之原因事實，
    被告始將雙方之存證信函，且旁加以批寫上開之「挺扁後援
    會」、「李登輝學校」、「有你胡扯，會幫倒忙」等文字，
    予以指摘，並附加「公開評論」、「歡迎討論」及「以正聽
    視」等語，再以「公論篇」為標題，張貼於力行里之朱崙公
    園公告亭內等情，已據雙方提出存證信函影本二紙（見第一
    二一四四號偵查卷第三六、十九頁）、上開「公論篇」公告
    照片五張（同上卷第八、九頁）在卷可稽，事實明確。則觀
    之事件之來龍去脈，事發於告訴人發動罷免被告為里長在先
    ，告訴人未為明確表明罷免原因，被告始公告上開「公論篇
    」文件在後，其用意旨在供里民評判而已，所為係屬對告訴
    人指控予以自衛、自辯之措施。核與刑法第三百十一條第一
    款所定善意發表言論而有因自衛、自辯之情形，並無不合，
    自已具備免責條件，依法不罰。再查被告在公告欄內加寫「
    挺扁後援會」、「李登輝學校」及「有你胡扯會幫倒忙」等
    語，乃係對現時政治人物之偏向相挺、有何效果之見解，於
    今民主社會到處可見，係屬可受公評之事項，既不涉私德，
    客觀上並無使人聲譽發生損害之情形，自難指其所為言論具
    有非善意之表現。被告自始辯稱無誹謗之故意，自屬可採。
五、依上所述，公訴人認被告犯行之論據，尚不足適為被告犯罪
    之證明，除外，又查無其他證據可資審認被告之本件犯行，
    則被告之所為尚與刑法誹謗罪之構成要件有間，犯行不能證
    明。原審不察，未予究明前因後果，徒以「挺扁後援會」、
    「李登輝學校」及「有你胡扯會幫倒忙」等文字之記載，即
    予論罪科刑，自有未洽，被告上訴指摘原判決為不當，即有
    理由，應由本院將原判決撤銷，依法改判為無罪之諭知，以
    符法制。
據上論斷，應依刑事訴訟法第三百六十九條第一項前段、第三百
六十四條、第三百零一條第一項，判決如主文。
本案經檢察官陳維練到庭執行職務。
中　　華　　民　　國　　94　　年　　1 　　月　　25　　日
                  　　　臺灣高等法院刑事第九庭
                            審判長法  官  陳祐治
                                  法  官  王炳梁
                                  法  官  黃聰明
以上正本證明與原本無異。
不得上訴。
                                  書記官  陳思云
中　　華　　民　　國　　94　　年　　1 　　月　　25　　日
